---
title: "Analisis Historico"
author: "Federico Tricarico"
date: "`r Sys.Date()`"
output: 
  html_document:
  theme: journal
---

```{r setup, include=FALSE}
knitr::opts_chunk$set(echo = TRUE)
library(tidyverse)
library(viridis)
library(scales)
library(geoAr)
```

## Presentacion

Importamos un archivo .csv, transformamos su estructura, analisis exploratorio, visualizacion y comunicacion.

### Import data

Datos extraido de CITA REQUERIDA

```{r import-data}
data <- read.csv2("~/GitHub/mortalidad_historica/data/serie-historica-ocurrida-argentina-jurisdiccion-1914-2022.csv",
                  header = TRUE,
                  sep = ",")


```

Se estima que `indice_tiempo` es anual, y que cada columna contiene las defunciones por jurisdiccion.

```{r check-1}
names(data)
```
Y dado que son 26 columnas, sabemos que la primera es el año, la segunda el total, y las restantes 24 cada una de las jurisdicciones.

Veamos los años, y la serie.

```{r check-2-años}
#Veamos los primero 5 registros, 
unique(data$indice_tiempo [1:5])
```
Extraemos solo los años, o primero cuatro caracteres de la cadena.

```{r fechas, collapse=FALSE}

data$anio <- as.integer(substr(data$indice_tiempo, 1, 4)) #desde el primero extrae 4

```


Con la libreria Tydir, podemos transformar las tablas, a lo ancho y a lo largo. Vease

```{r consulta-tydir, eval=FALSE, include=FALSE}
# help(pivot_longer)
#o usar en este caso la funcion melt() del paquete reshape2 
```

Pasamos las columnas de 2 a 26, a una columna llamada "jurisdiccion", y sus respectivos valores a una llamada "def"

```{r data2}

data2 <- data |> 
  pivot_longer(cols = 2:26,
               names_to = "jurisdiccion",
               values_to = "def") |> 
  select(anio, jurisdiccion, def) |> 
  arrange()

head(data2, n = 10 )
```
Ahora si tenemos, la defunciones (registros) por jurisdiccion y año (variables o campos).

### Dataviz

Un grafico de ggplot funciona por capas. Ver ... 


```{r setup2, eval = FALSE, include = FALSE}
#antes un library scales
#library(scales)

```

```{r}
grafico1 <- data2 |> 
  filter(jurisdiccion=="republica_argentina") |> 
  ggplot()+
  geom_line(aes(anio, def))+
  scale_y_continuous(labels = unit_format(unit = "m", scale = 1e-3))+
  ylab("defunciones (en miles)")+
  xlab("Años")+
  theme_bw()
grafico1
```

```{r NAs-por-Ceros}
#help("coalesce")
#usamos una funcion de dplyr para convertir 0 en NA
#los valores de ciertas jurisdicciones que hayan tenido 0 defunciones...
#se convertiran en Nulos
data2$def <- na_if(data2$def, 0)
summary(data2)
```
Ahora volvemos a hacer el grafico. Y agregamos una linea de tendencia que complete el blanco.

```{r grafico-1}
grafico1 <- data2 |> 
  filter(jurisdiccion=="republica_argentina") |> 
  ggplot( aes(anio, def))+
  geom_line(linetype = 2)+
  geom_smooth(method = "lm", colour = "black",linewidth = .5, se = FALSE)+
  scale_y_continuous(labels = unit_format(unit = "m", scale = 1e-3))+
  ggtitle("Evolucion de las defunciones totales Rep. Arg. 1914-2023")+
  ylab("defunciones (en miles)")+
  xlab("Años")
  
grafico1
```

Veamos otro grafico donde se vean por provincias

```{r}
grafico2 <- data2 |> 
filter(jurisdiccion!="republica_argentina") |>
ggplot(aes(x=anio, y=def, group = jurisdiccion, color=jurisdiccion))+
geom_line()+
scale_y_log10()+
  ggtitle("Evolucion de las defunciones por Jurisdiccion 1914-2022")+
  ylab("Log10 defunciones")+
  xlab("Años")+
scale_color_viridis(discrete=TRUE)
grafico2

#library(ggrepel)
# grafico2 <- data2 |> 
#   mutate(label_graf = if_else(anio == max(anio), as.character(jurisdiccion), NA_character_)) |> 
#   filter(jurisdiccion!="republica_argentina") |>
#   ggplot( aes(x= anio, y= def, group = jurisdiccion, colour=jurisdiccion))+
#   geom_line()+
#   scale_y_log10()+
#   geom_label_repel(aes(label = label_graf),
#                   nudge_x = 3,
#                   direction = "y",
#                   hjust="right",
#                   max.overlaps = Inf,
#                   na.rm = TRUE)+
#   theme(legend.position = "none")+
#    scale_color_viridis(discrete=TRUE)
# grafico2
```
Tenemos que resolver un caso un tanto particular, relacionado con la nomenclatura de las jurisdicciones.

```{r provincias-unicas, collapse=TRUE}
provincias <- data2 |> 
  select(jurisdiccion) |> 
  filter(jurisdiccion !="republica_argentina") |> 
  unique()
provincias
#escrribimos un 
#write_excel_csv(provincias, "~/GitHub/mortalidad_historica/provincias.csv")
```

Ahora si queremos ver un mapa, o cuando debamos unir los datos de poblacion por provincia...
necesitamos un codigo unico, o el mismo exacto nombre en la tabla relacionada.  

Para evitar problemas o mayores esfuerzos, crearon la libreria GeoAr

```{r}
#library(GeoAr)
normalizados <- get_provincias(nombre = provincias$jurisdiccion[3], max = 1) #recuperamos el tercer registro
normalizados

```

Encuentra Catamarca, pero buenos_aires no.
No se esperaban nombres separados por guion bajo?
Entonces quitemos el guion bajo.

```{r}
provincias <- provincias |> 
  mutate(
    provincia = gsub("_", " ", provincias$jurisdiccion)
  )
provincias
```

Y ahora?

```{r}

normalizados <- get_provincias(nombre = provincias$provincia[1], max = 1)
normalizados

```

Ahora en el mismo tutorial vemos como convertir esta lista en una nueva. Mediante una funcion, y luego aplicada a la tabla.

```{r funcion}

normalizar <- function(base){

  tmp <- get_provincias(nombre = base, max = 1)

  tmp$nombre #o tmp$id si lo que se quiere es el codigo INDEC
  #tmp$id 
  }
```

Aplicamos esta funcion al listado

```{r}
(lista_normalizada <- provincias |> 
  mutate(
    normalizada = map_chr(.x = provincia,
                          .f = ~normalizar(base = .x)
                          )
         ))

head(lista_normalizada, n= 3)
```
Ahora que sabemos que hemos obtenido el nombre de acuerdo a los datos normalizados, se puede obtener ademas, la coord del centroide, y el id (codigo geografico de INDEC).

El paquete trae un dataset llamado `geo_metadata` y la funcion `show_arg_codes()`

```{r dataset-paquete, echo=FALSE, eval=FALSE}
summary(geo_metadata)
```


Otra alternativa, es extraer la cartografia vectorial de cada provincia y desde ahi obtener (a la inversa, _enriquecer_) los codigos...


```{r get-geo}
geo_provincias <- get_geo(geo = "ARGENTINA", level = "provincia")
plot(geo_provincias) 
#Debiera inlcuir la Proyeccion a Antartida y la Islas por separado aproximado en la vista.
#Pensar en incluir otras cartografia (se sumo la de 1980-2010) y otras proyecciones (3857, 4326, posgar)

```

Desde esta tabla `geo_provincias` se puede obtener los codigos desde este conjunto de datos...

```{r}
provincias_datos <- geo_provincias |> 
  add_geo_codes()
provincias_datos
```

Ahora creamos un nuevo dataset del original, con los nombres normalizados. y Luego uniendo los nombres de nuestro dataset con las que contiene los nombres  normalizados, codigos y geometria.


```{r}
names(provincias_datos)
```
Haremos dos `left_join`

```{r}
data3 <- left_join(data2, lista_normalizada, by= "jurisdiccion") |> 
  filter(jurisdiccion!="republica_argentina") |> 
  select(anio, def, normalizada) 
head(data3, n=5)
```


```{r}
data4 <-  left_join(data3, provincias_datos, by= c("normalizada" = "name_iso" )) |> 
  select(1:4)

#renombramos las variables
names(data4) <- c("anio", "defunciones", "provincia", "codigo")

head(data4, n = 5)
```

Ahora vemoas la evolucion en cada provincia

```{r}
data4$defunciones <- na_if(data4$defunciones, 0)
summary(data4)
```

```{r}
grafico3 <- data4 |> 
  ggplot(aes(x=anio, y=defunciones))+
  geom_smooth(method = "lm", se=FALSE)+
  scale_y_log10()+
  facet_wrap(~provincia)
grafico3
```

## Pendientes

- Mostrar geofacet con grilla de Rep Argentina
- Craer un grafico Plotly donde ver cada provincia de manera interactiva
- JointPoint?
- ¿Qué pasa con CABA que baja despues de '80?

- Datos de poblacion  
En un nuevo .rmd, los censos historicos y una interpolacion, para obtener:
- Poblacion total por jurisdiccion estimada por año 1914-2022


