---
title: "poblacion historica"
author: "Federico Tricarico"
date: "`r Sys.Date()`"
output: html_document
---

```{r setup, include=FALSE}
knitr::opts_chunk$set(echo = TRUE)
library(tidyverse)
library(ggupset)
library(scales)
library(hrbrthemes)
library(viridis)
```

## Import data

Con datos del Min de interior...

```{r}
datapob <- readxl::read_excel("~/GitHub/mortalidad_historica/data/poblacion-provincia-argentina-1914-2022.xlsx", 
                              sheet = "Hoja1",
                              range = "A1:K25")
datapob
```
Ahora debemos transformar esta tabla. 

```{r}
poblacion_censos <- pivot_longer(datapob,
                                 cols = 3:11,
                                 names_to = "ronda_censal",
                                 values_to = "poblacion")

poblacion_censos

```
Los años estan como character, y deberian ser integer
Veamos si tenemos el total

```{r}
#requiere scales() package
grafico4 <- poblacion_censos |> 
  group_by(ronda_censal) |> 
  summarise(
    pob_tot = sum(poblacion)
  ) |> 
  ggplot(aes(x=ronda_censal, y=pob_tot))+
  geom_point(size = 2.5)+
  geom_segment(aes(x=ronda_censal, xend = ronda_censal, y=pob_tot, yend = 0))+
  scale_y_continuous(labels = unit_format(unit = "M", scale = 1e-6))+
  theme_bw()
grafico4
```

Para ver la provincias podemos usar un geofacet

```{r}
#requiere scales() package
grafico4_1 <- poblacion_censos |> 
  ggplot(aes(x=ronda_censal, y=poblacion))+
  geom_point(size = 2.5)+
  geom_segment(aes(x=ronda_censal, xend = ronda_censal, y=poblacion, yend = 0))+
  facet_wrap(~Provincia)+
  scale_y_log10()+
  #scale_y_continuous(labels = unit_format(unit = "M", scale = 1e-6))+
  theme_bw()
grafico4_1
```
Nos interesan particularmente los casos de :

- Territorios Nacionales (Chaco y Patagonia)  
- Variaciones intercensales Negativas (Tucuman)  
- Las diferencias en el orden magnitud, posibilidad de regionalizar

```{r}
grafico4_2 <- poblacion_censos |> 
  ggplot(aes(x=ronda_censal, y=poblacion, color=Provincia))+
  geom_point(size = 2.5)+
  geom_segment(aes(x=ronda_censal, xend = ronda_censal, y=poblacion, yend = 0))+
  facet_wrap(~Region)+
  scale_y_log10()+
  #scale_y_continuous(labels = unit_format(unit = "M", scale = 1e-6))+
  scale_x_discrete(position = "bottom")+
  theme_bw()
grafico4_2
```

Para ver un grafico por regiones apiladas por hacer geom_area, y ver apilado

```{r data-transform}
poblacion_censos$ronda_censal <- as.integer(poblacion_censos$ronda_censal)
```


```{r}
# grafico5 <- poblacion_censos |>
#   ggplot(aes(x=ronda_censal, y=poblacion, group = Region, fill = Region))+
#   geom_bar(position="stack", stat="identity")+
#   scale_fill_viridis(discrete = T)+
#   scale_y_continuous(labels = unit_format(unit = "M", scale = 1e-6))+
#   theme_ipsum()
# 
# 
# grafico5
  #geom_bar position, dodge, stack or fill
```
Ahora, como estimar una poblacion para cada año? 
Se requiere una `funcion` de interpolacion lineal o spline para cada provincia.
y una serie con los años de destino de 1914-2022

```{r}
serie_tiempo <- seq(1914, 2022, by=1)

```

creamos una funcion
```{r}
interpol <- function(data) {
  #Lineal
  interp_lineal <- approx(data$ronda_censal, data$poblacion, xout = serie_tiempo)$y
  #Spline
  interp_spline <- spline(data$ronda_censal, data$poblacion, xout = serie_tiempo)$y
  
  #creacion de dataframe
  
  pop_intepol <- data.frame(
    Year = serie_tiempo,
    estimada_lineal = interp_lineal,
    estimada_spline = interp_spline
  )
  
  return(pop_intepol)
}

```
Ahora aplicamos esta funcion al dataframe de origen de los datos.

```{r}
poblacion_interp <- poblacion_censos |> 
  group_by(Provincia) |> 
  group_modify(~interpol(.x))
```

Veamos el resultado
```{r}
poblacion_interp
```
Rapidamente puede verse que al menos en el caso de CABA la variacion que se observaba entre 1914-1947, se ve _profundizada_ en la medida que a partir de 1915 la poblacion empieza a descender...Vemoslo en un grafico y luego veamos entonces la performance de la lineal.

```{r}
grafico5 <- poblacion_interp |> 
  group_by(Year) |> 
  summarise(
    poblacion_total_l = sum(estimada_lineal),
    poblacion_total_sp = sum(estimada_spline)
  ) |> 
  ggplot()+
  geom_line(aes(x=Year, y=poblacion_total_l, colour = "blue"))+
  geom_line(aes(x=Year, y=poblacion_total_sp, colour = "red"))+
  theme_bw()
grafico5
```
Como se observa en el grafico, spline es mas sensible, que se denota por la pendiente al inicio de la serie.

```{r}
grafico6 <- poblacion_interp |> 
  ggplot()+
  geom_line(aes(x=Year, y=estimada_lineal))+
  scale_y_log10()+
  facet_wrap(~Provincia)
grafico6
```

- Revisar el caso de Tucuman y de CABA entre 1914-1947

## Notas

Funciona bien el ajuste lineal aunque no sea el mejor.  
Para ajustar por edad y sexo, se puede usar `interp` del paquete DemoTools que aplica el metodo de AGEINT de PAS.

### Pendientes

- Unir dataset de poblacion estimada (interpolacion lineal) al dataset de defunciones
- Estimar la Tasa Bruta de Mortalidad
- Seleccionar indicadores para hacer comparaciones y analizar la evolucion:
    - Variabilidad o Convergencia?
    - Mapas
    - Series Temporales
    - Serie Espacio Temporal
    - Enumerar episodios de enfermedad relevantes (epidemias)
    - Meta analisis de censos historicos por provincia
  
#### Proyecto siguiente

- Construir dataset de poblacion por edad y sexo con residencia habitual por provincia, para los censos, y usar interp para interpolar la poblacion, Luego solicitar datos de defunciones por provincia por edad y sexo,
